【裁判字號】    97,簡上,36
【裁判日期】    971210
【裁判案由】    給付票款
【裁判全文】
臺灣屏東地方法院民事判決              97年度簡上字第36號
上  訴  人  丙○○
被  上訴人  甲○○
上列當事人間請求給付票款事件，上訴人對於中華民國97年2 月
29日本院九十六年度屏簡字第857 號第一審判決提起上訴，本院
於民國97年11月26日言詞辯論終結，判決如下：
    主  文
原判決命上訴人給付部分，及該部分假執行之宣告與訴訟費用負
擔均廢棄。
上開廢棄部分被上訴人在第一審之訴駁回。
第一、二審訴訟費用由被上訴人負擔。
    事實及理由
一、被上訴人主張：訴外人乙○○於民國96年1 、2 月間持上訴
    人所簽發如附表所示編號4 之支票1 紙（下稱系爭支票），
    向被上訴人借款20萬元，被上訴人已將借款交付乙○○，並
    非惡意取得。嗣上訴人於同年4 月30日所簽發之支票經提示
    遭退票後，乙○○表示上訴人因要統一處理，故將系爭支票
    取回，但上訴人一直未處理，乙○○方於同年9 月間又將系
    爭支票及退票理由單一併交還被上訴人。為此，爰依票據關
    係，訴請上訴人給付被上訴人20萬元，及自96年11月15日起
    至清償日止，按週年利率百分之20計算之利息等語。原審判
    決上訴人應給付被上訴人20萬元，及自96年11月15日起至清
    償日止，按週年利率百分之6 計算之利息，並駁回其餘之請
    求；並於本院聲明：上訴駁回。
二、上訴人則以：
(一)、於95年間上訴人與訴外人乙○○簽立共同經營開發合約備忘
    錄，乙○○表示設計費用由其支出，並由建築師畫出令上訴
    人滿意之設計圖及規劃案後，即正式簽立契約。惟因乙○○
    無票據可供使用，且為表示上訴人確有合作誠意，乃要求上
    訴人簽發如附表所示編號1 、2 、3 之支票，其並允諾支付
    所有票款。次月，乙○○又要求上訴人將如附表所示編號2
    之支票換票為如附表所示編號4 、5 之支票，詎經提示而乙
    ○○未依約將票款匯入，上訴人才拒絕給付。因乙○○不願
    依約匯款，亦不願將上開票據返還，上訴人即對乙○○提起
    確認支票債權不存在之訴（96年度南簡字第1125號），該訴
    中乙○○抗辯如附表所示編號1 、3 、4 、5 之支票均已交
    付建築師以支付設計費用，建築師並函覆上開4 紙支票確由
    其收執，乙○○既未持有上開4 紙支票，上訴人即撤回上開
    訴訟。而建築師既已函覆上開4 紙支票（含系爭支票）由其
    收執中，被上訴人主張系爭支票係因乙○○持以向其借款而
    取得，顯與事實不符，自不得以被上訴人與乙○○間之任何
    資金往來而認為其確有對價或為善意。
(二)、其次，被上訴人取得系爭支票前，已知悉上訴人與乙○○間
    就系爭支票存有前開抗辯事由，並曾表示能為上訴人取回上
    開支票，詎於系爭支票遭退票後，系爭支票之流通性已受限
    制，被上訴人仍故意取得系爭支票，並向本院聲請支付命令
    ，依票據法第13條及第14條第1 項之規定，被上訴人惡意且
    有重大過失取得系爭支票，自不得享有票據上之權利，且上
    訴人得以自己與乙○○間所存抗辯之事由對抗被上訴人。
(三)、再者，被上訴人於系爭支票之到期日即96年5 月30日後，方
    依背書取得系爭支票，依票據法第144 條準用第41條第1 項
    之規定，應僅有通常債權轉讓之效力。上訴人將系爭支票交
    付乙○○，乙○○再將系爭支票轉交建築師，乙○○對系爭
    支票應負給付票款之責。如系爭支票確用以支付建築師之設
    計費用，上訴人既已清償設計費用120 萬元，上訴人之債務
    即應消滅，並得以此事由對抗被上訴人等語置辯。嗣經原審
    判決上訴人敗訴，上訴人不服，提起上訴，並於本院聲明：
    如判決主文所示。
三、本件主要爭點如下：被上訴人取得系爭支票究竟是否惡意取
    得或以不相當對價取得？被上訴人持有系爭支票究為提示前
    取得或提示後取得？被上訴人就系爭支票可否主張票據上持
    票人之權利或僅有通常債權轉讓之效力？
(一)、經查，附表編號1 至5 之支票均為上訴人所簽發，其中上訴
    人先簽發附表編號1 、2 、3 號之支票交證人黃民治以為給
    付建築師設計費用之用，嗣後於96年2 月14日上訴人將附表
    編號2 之支票，以附表編號4 及5 號之支票共2 張，合計40
    萬元，換回編號2 號面額40萬元之支票，之後上訴人簽發1
    、3 、4 、5 號之支票均在建築師持有中，金額總計120 萬
    元，是上訴人簽發交給建築師作為設計費用支付之用，並由
    黃民治經手代收轉交給湯茂禎建築師事務所收執，但經提示
    未獲兌現，之後上訴人另外以現金32萬元換回20萬元之支票
    ，另再給付建築師88萬元支付建築師設計費用等情，有湯茂
    禎建築師事務所96年8 月23日（96）茂字第0823號函覆、收
    款收據2 紙在卷可稽（分見本院卷第46頁、第80至81頁），
    且為證人黃越欽、黃民治分別證述在卷（分見本院卷第98至
    99頁及第102 頁），亦為上訴人自承在卷（見本院卷第73頁
    之證物三說明），證人黃民治所稱附表所示支票因給付開發
    費而由上訴人交付伊持有，即與事實不符，應以上訴人前開
    主張係為支付建築師設計費用而簽發，為可採信。
(二)、次查，系爭支票為建築師要證人黃民治持票週轉現金，亦為
    證人黃越欽證述在卷，被上訴人亦自承證人黃民治先前向伊
    借款20萬元，之後持系爭支票交給伊作為擔保等語，則被上
    訴人持有系爭支票是證人黃民治以擔保先前借款債權之意而
    交付甚明，被上訴人抗辯是黃民治持票借款而交付即與事實
    不符。
(三)、再查，系爭支票於提示前已交付被上訴人，亦為證人黃民治
    證述是伊借款後再將系爭支票交給被上訴人，時間約在農曆
    過年之時，之後因為上訴人為解決票款債務才又取回系爭支
    票，但因為上訴人最後仍未處理，才於同年9 月連同退票理
    由單再還給被上訴人等語在卷（見本院卷第101 至102 頁）
    ，至於系爭支票之提示，乃是和解當時證人黃民治交給證人
    黃越欽，由證人黃越欽存入太太帳戶提示後遭退票，再將系
    爭支票與退票理由單交還給黃民治等情，亦為證人黃越欽證
    述在卷（見本院卷第102 頁），顯見被上訴人持有系爭支票
    係於提示前已取得，但因上訴人欲解決票款紛爭，才由證人
    黃民治取回處理未果後，再交還被上訴人，是以上訴人抗辯
    被上訴人為提示後才取得系爭支票云云，尚無可採，被上訴
    人主張於提示前已取得系爭支票等詞，核屬可信。故本件即
    毋庸論述有無適用提示後債權讓與效力之必要，附此敘明。
(四)、而按票據行為之效力，原不因對價關係之有無而受影響，但
    在直接當事人間，如以對價之收受為條件，尚非不得以之為
    抗辯；而無對價或以不相當之對價取得票據者，不得享有優
    於前手之權利，票據法第14條第2 項並有明文。承上所述，
    證人黃民治取得系爭支票是基於為建築師代收經手之關係而
    持有系爭支票，並非上訴人為給付開發費用而簽發支付，證
    人黃民治取得系爭支票係無對價關係而持有甚明；次查，證
    人黃民治亦證述伊在還沒有開始做之前，因為經濟不佳，被
    上訴人在經濟上支援伊，被上訴人借給伊20萬元，之後伊拿
    到票時，再將之交給被上訴人作為借款擔保等語（見本院卷
    第101 頁），此亦為被上訴人所不否認，亦如上述，可見該
    2 人借款之時並無交付系爭支票，則嗣後被上訴人取得系爭
    支票乃基於舊有債務收受系爭支票為借款擔保，其非有對價
    關係取得系爭支票可堪認定。綜上所述，證人黃民治取得系
    爭支票已無對價關係而取得，而被上訴人與證人黃民治間亦
    無對價關係而取得系爭支票，則上訴人依據票據法第14條第
    2 項規定，抗辯被上訴人無相當對價取得系爭支票而拒絕付
    款，自屬可採。從而，上訴人援引上開抗辯，拒絕給付被上
    訴人就系爭支票票款並利息之請求，於法核屬有據，原審判
    決所命上訴人應為給付之判決及依職權宣告假執行並訴訟費
    用負擔之宣示，自有違誤，上訴意旨求予廢棄，為有理由，
    乃由本院予以廢棄並改判如主文第1及2 項所示。
四、本件事證已臻明確，兩造其餘主張、陳述及立證方法，經核
    於判決不生影響，爰不逐一論列，附此敘明。
據上論結，本件上訴為有理由，依民事訴訟法第436 條之1 第3
項、第450 條、第78條，判決如主文。
中    華    民    國    97    年    12    月    10    日
                  民事第一庭    審判長法  官  孫國禎
                                      法  官  張以岳
                                      法  官  潘快
附表：
┌──┬──────┬────┬────┬───────┬─────┐
│編號│發   票   日│票面金額│票據號碼│付    款    人│備      考│
├──┼──────┼────┼────┼───────┼─────┤
│1   │96年4 月30日│40萬元  │X0000000│屏東民生路郵局│本院96年屏│
│    │            │        │        │              │簡32號票據│
├──┼──────┼────┼────┼───────┼─────┤
│2   │96年5 月30日│40萬元  │X0000000│屏東民生路郵局│          │
├──┼──────┼────┼────┼───────┼─────┤
│3   │96年6 月30日│40萬元  │X0000000│屏東民生路郵局│          │
├──┼──────┼────┼────┼───────┼─────┤
│4   │96年5 月30日│20萬元  │X0000000│屏東民生路郵局│即系爭支票│
├──┼──────┼────┼────┼───────┼─────┤
│5   │96年5 月30日│20萬元  │X0000000│屏東民生路郵局│          │
└──┴──────┴────┴────┴───────┴─────┘
以上為正本係照原本作成。
本判決不得上訴。
                                      書記官  黃麗燕
中    華    民    國    97    年    12    月    10    日


司法院資訊處製作；財團法人民間司法改革基金會備份。
